#Підготовка
Завантажую портрібні бібліотеки, налаштовую робочу папку, завнтажую датасет

```{r}

library(tidyverse) 
library(lubridate) 
library(ggplot2)  

getwd() #displays your working directory
setwd("/media/uarik/S2/Rstudio_projects/DataAir/") 

jobdata <- read_csv("ECOCITY_Archive_377_40_2019-02-20_2023-09-23.csv", col_names = FALSE)

colnames(jobdata)
```

Назви колонок Х1, Х2, ... мене не влаштовують, переіменовую
```{r}
jobdata <- rename(jobdata, station_ID=X1, coordinates = X2, date = X3, time = X4, num_of_mes = X5, indicator = X6, unit = X7, value = X8)
colnames(jobdata)

```
Попередній аналіз показників:
```{r}

temp_table <- jobdata %>%
  group_by(indicator, unit) %>%
  summarise(n = round(mean(value), 2), max = round(max(value), 2), min = round(min(value), 2), sd = round(sd(value), 2))
temp_table



```
Видно низку проблем, з якими доведеться розібратись. 
Перше, це позник озону (O₃) наявний в двох одиницях виміру, ppb та ppm. Приводимо все до ppm. 
ppm/ppb - parts per million/billion
ppm = 1000 * ppb
```{r}

jobdata <- jobdata %>%
  mutate(value = ifelse(indicator == 'O₃' & unit == 'ppb', value/1000, value)) %>%
  mutate(unit = ifelse(indicator == 'O₃' & unit == 'ppb', 'ppm', unit))

temp_table <- jobdata %>%
  group_by(indicator, unit) %>%
  summarise(n = round(mean(value), 2), max = round(max(value), 2), min = round(min(value), 2), sd = round(sd(value), 2))

temp_table
```
Озон тепер в ppm. 
Наступна проблема - занадто великий діапазон показників. Очевидно, що температура повітря не могла бути в межах від мінус 189 до 420.

в даному дослідженні буду видаляти з аналізу всі показник станцій, якщо хоча б один показник виявиться в аномальній зоні.

Для цього формую зведену таблицю. Показники тепер будуть в колонках 
```{r}

#спочатку потрібно переіменувати індикатори
jobdata <- jobdata %>%
  mutate(indicator = ifelse(indicator == 'CO₂', 'CO2', indicator)) %>%
  mutate(indicator = ifelse(indicator == 'NH₃', 'NH3', indicator)) %>%
  mutate(indicator = ifelse(indicator == 'NO₂', 'NO2', indicator)) %>%
  mutate(indicator = ifelse(indicator == 'O₃', 'O3', indicator)) %>%
  mutate(indicator = ifelse(indicator == 'SO₂', 'SO2', indicator)) 


temp_table <- jobdata %>%
  group_by(indicator, unit) %>%
  summarise(n = round(mean(value), 2), max = round(max(value), 2), min = round(min(value), 2), sd = round(sd(value), 2))

temp_table

```
Тепер все виглядає готовим до зведеної
```{r}
#piwot table

piw_tab <- jobdata %>% 
  pivot_wider(
    id_cols = c(station_ID, coordinates, date, time),
    names_from = indicator, 
    values_from = c(value, num_of_mes),
    values_fn =  mean,
    names_sep = "."
  )
print(piw_tab)
```
Для зручності аналізу додаю колонки з місяцями, днями, роками, днями тижня в основний датасет і в зведену таблицю
```{r}

jobdata$month <- format(as.Date(jobdata$date), "%m")
jobdata$day <- format(as.Date(jobdata$date), "%d")
jobdata$year <- format(as.Date(jobdata$date), "%Y")
jobdata$day_of_week <- format(as.Date(jobdata$date), "%A")

piw_tab$month <- format(as.Date(piw_tab$date), "%m")
piw_tab$day <- format(as.Date(piw_tab$date), "%d")
piw_tab$year <- format(as.Date(piw_tab$date), "%Y")
piw_tab$day_of_week <- format(as.Date(piw_tab$date), "%A")

```
Створюємо ще два ключі. рахівник помилок і розміщення станції спостереження (в приміщенні чи назовні)
```{r}

piw_tab$error <- 0L
piw_tab$station_location <- "outside"

```
Відсікаю екстремальні дані. для цього використаю статистичний метод - Міжквартильний розмах. 
Метод базується на розподілі даних на квартилі. "Викидами" вважаються дані, які знаходяться за межами 1,5*IQR від першого або третього квартилю.
Проілюструю на прикладі температури:
```{r}
bounds <- piw_tab %>%
  summarise(Q1 = quantile(value.Temperature, 0.25, na.rm = TRUE),
            Q3 = quantile(value.Temperature, 0.75, na.rm = TRUE)) %>%
  mutate(IQR = Q3 - Q1,
         lower_bound = Q1 - 1.5*IQR,
         upper_bound = Q3 + 1.5*IQR)

ggplot(piw_tab, aes(x = value.Temperature)) + 
  geom_histogram(binwidth = 1, fill = "blue", alpha = 0.5) + 
  geom_vline(aes(xintercept = bounds$lower_bound), color = "red", linetype = "dashed") + 
  geom_vline(aes(xintercept = bounds$upper_bound), color = "red", linetype = "dashed")

#bounds

```
Червоними пунктирними лініями відмічені границі даних, які виріжуться з аналізу. В даному випадку це все, що нижче -21 градуса і вище 46. 
Щоб не аналізувати кожен показник вручну - запускаю цикл, який пройде по всіх показниках, і побудує візуальні схеми "випидаючих" значень

```{r}
for (val in temp_table$indicator) {
  # Отримання назви колонки
  column_name <- paste0("value.", val)
  
  bounds <- piw_tab %>%
    summarise(Q1 = quantile(.data[[column_name]], 0.25, na.rm = TRUE),
              Q3 = quantile(.data[[column_name]], 0.75, na.rm = TRUE)) %>%
    mutate(IQR = Q3 - Q1,
           lower_bound = Q1 - 1.5*IQR,
           upper_bound = Q3 + 1.5*IQR)
  
  plott <- piw_tab %>%
    filter(!is.na(.data[[column_name]])) %>%
    ggplot(aes(x = .data[[column_name]])) + 
    geom_histogram(binwidth = 1, fill = "blue", alpha = 0.5) + 
    geom_vline(aes(xintercept = bounds$lower_bound), color = "red", linetype = "dashed") + 
    geom_vline(aes(xintercept = bounds$upper_bound), color = "red", linetype = "dashed") +
    labs(title = val, y = column_name)
  
  print(plott)
  
}
```
Варто звернути увагу на показник Озону - тут досить щільний рівномірний розподіл, тому викидів тут не буде (майже, ще потрібно видалити від'ємні дані). В подальшому циклі, який позначатиме дефектні дані - Озон виключаю

```{r}

for (val in temp_table$indicator) {
  # Отримання назви колонки
  column_name <- paste0("value.", val)
  
  #визначення границь відсікання даних
  bounds <- piw_tab %>%
    summarise(Q1 = quantile(.data[[column_name]], 0.25, na.rm = TRUE),
              Q3 = quantile(.data[[column_name]], 0.75, na.rm = TRUE)) %>%
    mutate(IQR = Q3 - Q1,
           lower_bound = Q1 - 1.5*IQR,
           upper_bound = Q3 + 1.5*IQR)
  
  #мутація даних
piw_tab <- piw_tab %>%
    mutate(
      error = ifelse(
        (val != "O3" & ( .data[[column_name]] <  bounds$lower_bound | .data[[column_name]] >  bounds$upper_bound)) | 
        (val != "Temperature" & .data[[column_name]]) <  0,
        1L, 
        0L  # Це явно вказує, що якщо умова не виконується, то потрібно повернути поточне значення 'error'
      )
    )
  
  #виведення нових графіків
  plott <- piw_tab %>%
    filter(!is.na(.data[[column_name]])) %>%
    filter(error == 0) %>%
    ggplot(aes(x = .data[[column_name]])) + 
    geom_histogram(binwidth = 1, fill = "blue", alpha = 0.5) + 
    geom_vline(aes(xintercept = bounds$lower_bound), color = "red", linetype = "dashed") + 
    geom_vline(aes(xintercept = bounds$upper_bound), color = "red", linetype = "dashed") +
    labs(title = val)
  
  print(plott)
  
}


```
Тепер розподіл красивий. глянемо нові загальні дані. і порівняємо з даними до очистки
```{r}

temp_table <- jobdata %>%
  group_by(indicator, unit) %>%
  summarise(n = round(mean(value), 2), max = round(max(value), 2), min = round(min(value), 2), sd = round(sd(value), 2))
print(temp_table)

temp_table <- piw_tab %>% 
  summarise(across(starts_with("value."), list(mean = mean, mode = function(x) {uniqx = unique(x); uniqx[which.max(tabulate(match(x, uniqx)))]}, max = max, min = min, sd = sd), .names = "{.col}_{.fn}"))

print(temp_table)
```

```{r}
stats_df <- piw_tab %>% 
  summarise(across(starts_with("value."), 
                   list(mean = mean, 
                        mode = function(x) {uniqx = unique(x); uniqx[which.max(tabulate(match(x, uniqx)))]}, 
                        max = max, 
                        min = min, 
                        sd = sd), 
                   .names = "{.col}_{.fn}"))

# Перетворити дані до "довгого" формату
stats_long <- stats_df %>% 
  pivot_longer(cols = everything(),
               names_to = c("variable", "statistic"),
               names_pattern = "(.+)_(.+)",
               values_to = "value")

stats_long

```



