---
editor_options: 
  markdown: 
    wrap: sentence
---

# Підготовка

Завантажую портрібні бібліотеки, налаштовую робочу папку, завнтажую датасет

```{r}

suppressPackageStartupMessages(library(tidyverse))
library(lubridate) 
library(ggplot2)  

setwd("/home/uarik/Documents/RProjects/DataAir") 
getwd() #displays your working directory

# suppressMessages -- відключає виведення повідомлення в консоль
jobdata <- suppressMessages(read_csv("ECOCITY_Archive_377_40_2019-02-20_2023-09-23.csv", col_names = FALSE))

colnames(jobdata)
```

Назви колонок Х1, Х2, ... мене не влаштовують, переіменовую

```{r}
jobdata <- rename(jobdata, station_ID=X1, coordinates = X2, date = X3, time = X4, num_of_mes = X5, indicator = X6, unit = X7, value = X8)
colnames(jobdata)

```

Попередній аналіз показників:

```{r}

temp_table <- jobdata %>%
  group_by(indicator, unit) %>%
  summarise(avg = round(mean(value), 3), min = round(min(value), 3), max = round(max(value), 3),  sd = round(sd(value), 3), .groups = 'drop') %>%
  ungroup()
temp_table



```
# Виправлення і очистка датасету

Видно низку проблем, з якими доведеться розібратись.
Перше, це позник озону (O₃) наявний в двох одиницях виміру, ppb та ppm.
Приводимо все до ppm.
ppm/ppb - parts per million/billion ppm = 1000 \* ppb

```{r}

jobdata <- jobdata %>%
  mutate(value = ifelse(indicator == 'O₃' & unit == 'ppb', value/1000, value)) %>%
  mutate(unit = ifelse(indicator == 'O₃' & unit == 'ppb', 'ppm', unit))

temp_table <- jobdata %>%
  group_by(indicator, unit) %>%
  summarise(avg = round(mean(value), 3), min = round(min(value), 3), max = round(max(value), 3),  sd = round(sd(value), 3), .groups = 'drop') %>%
  ungroup()

print(temp_table)
```

Озон тепер в ppm.
Наступна проблема - занадто великий діапазон показників.
Очевидно, що температура повітря не могла бути в межах від мінус 189 до 420.

Створюю ключ - наявність помилок

Відсікаю екстремальні дані.
для цього використаю статистичний метод - Міжквартильний розмах.
Метод базується на розподілі даних на квартилі.
"Викидами" вважаються дані, які знаходяться за межами 1,5\*IQR від першого або третього квартилю.
Проілюструю на прикладі температури:

```{r}

jobdata$is_error <- 0L


bounds <- jobdata %>%
  filter(indicator == "Temperature") %>%
  summarise(Q1 = quantile(value, 0.25, na.rm = TRUE),
            Q3 = quantile(value, 0.75, na.rm = TRUE)) %>%
  mutate(IQR = Q3 - Q1,
         lower_bound = Q1 - 1.5*IQR,
         upper_bound = Q3 + 1.5*IQR)

chart <- jobdata %>%
  filter(indicator == "Temperature") %>%
  ggplot(aes(x = value)) + 
  geom_histogram(binwidth = 1, fill = "blue", alpha = 0.5) + 
  geom_vline(aes(xintercept = bounds$lower_bound), color = "red", linetype = "dashed") + 
  geom_vline(aes(xintercept = bounds$upper_bound), color = "red", linetype = "dashed")
print(chart)


```
# Візуалізація графіків розподілу з видаленими екстремальними значеннями
  
Червоними пунктирними лініями відмічені границі даних, які виріжуться з аналізу.
В даному випадку це все, що нижче -21 градуса і вище 46.
Щоб не аналізувати кожен показник вручну - запускаю цикл, який пройде по всіх показниках, і побудує візуальні схеми "випидаючих" значень

```{r}
for (indicator_name in temp_table$indicator) {
  # Отримання назви колонки
  
  bounds <- jobdata %>%
    filter(indicator == indicator_name) %>%
    summarise(Q1 = quantile(value, 0.25, na.rm = TRUE),
              Q3 = quantile(value, 0.75, na.rm = TRUE)) %>%
    mutate(IQR = Q3 - Q1,
#           lower_bound =if_else((Q1 - 1.5*IQR) < 0 & indicator_name != "Temperature", 0, Q1 - 1.5*IQR),
            lower_bound = Q1 - 1.5*IQR,
           upper_bound = Q3 + 1.5*IQR)
  
  plott <- jobdata %>%
    filter(indicator == indicator_name) %>%
    filter(!is.na(value)) %>%
    ggplot(aes(x = value)) + 
    geom_histogram(binwidth = 1, fill = "blue", alpha = 0.5) + 
    geom_vline(aes(xintercept = bounds$lower_bound), color = "red", linetype = "dashed") + 
    geom_vline(aes(xintercept = bounds$upper_bound), color = "red", linetype = "dashed") +
    labs(title = indicator_name,
         subtitle = paste("Нижнє значення:", bounds$lower_bound, ", Верхнє:", bounds$upper_bound))
  
  print(plott)
  
}

rm(indicator_name)
```

#Мутація даних видаленя викидів
позначення помилкових та виведення графіків з викинутими данми Варто звернути увагу на показник Озону - тут досить щільний рівномірний розподіл, тому викидів тут не буде (майже, бо ще потрібно видалити від'ємні дані).
В подальшому циклі, який позначатиме дефектні дані - Озон виключаю

```{r}

rm(plott)
rm(chart)
# Функція для обчислення IQR та меж
calculate_bounds <- function(data, indicator_name) {
  data %>%
    filter(indicator == indicator_name) %>%
    summarise(Q1 = quantile(value, 0.25, na.rm = TRUE),
              Q3 = quantile(value, 0.75, na.rm = TRUE)) %>%
    mutate(IQR = Q3 - Q1,
           lower_bound = if_else((Q1 - 1.5 * IQR) < 0 & indicator_name != "Temperature", 0, Q1 - 1.5 * IQR),
           upper_bound = Q3 + 1.5 * IQR)
}

# Функція для мутації даних на основі меж
mutate_data <- function(data, indicator_name, bounds) {
  data %>%
    mutate(is_error = if_else(
      indicator == indicator_name & 
        ((indicator_name == "O₃" &  value < bounds$lower_bound[1]) | 
           (value < bounds$lower_bound[1] | value > bounds$upper_bound[1])),
      1L, 
      is_error  # Якщо у вас вже є колонка is_error, інакше замініть на 0L
    ))
}

# Функція для створення гістограм
plot_histogram <- function(data, indicator_name, bounds) {
  data %>%
    filter(indicator == indicator_name, !is.na(value), is_error == 0) %>%
    ggplot(aes(x = value)) + 
    geom_histogram(binwidth = 1, fill = "blue", alpha = 0.5) + 
    geom_vline(aes(xintercept = bounds$lower_bound[1]), color = "red", linetype = "dashed") + 
    geom_vline(aes(xintercept = bounds$upper_bound[1]), color = "red", linetype = "dashed") +
    labs(title = indicator_name,
         subtitle = paste("Нижнє значення:", bounds$lower_bound[1], ", Верхнє:", bounds$upper_bound[1]))
}

# Основний код
indicators <- unique(jobdata$indicator)
gc()

for(indicator_name in indicators) {
  bounds <- calculate_bounds(jobdata, indicator_name)
  jobdata <- mutate_data(jobdata, indicator_name, bounds)
  
  plott <- plot_histogram(jobdata, indicator_name, bounds)
  print(plott)
}

```

# Порівняння діапазонів даних з неочищеними та очищеними данмим
Тепер все виглядає готовим до зведеної.
глянемо нові загальні дані.
і порівняємо з даними до очистки.

```{r}

print(temp_table)

temp_table2 <- jobdata %>%
  filter(is_error == 0)  %>%
  filter(!is.na(value)) %>%
  group_by(indicator, unit) %>%
  summarise(avg = round(mean(value), 3), min = round(min(value), 3), max = round(max(value), 3),  sd = round(sd(value), 3), .groups = 'drop') %>%
  ungroup()

print(temp_table2)
```
# Відсоток "поганих" даних

```{r}

# Розрахунок відсоткового значення несправних датчиків
temp_table2 <- jobdata %>%
  group_by(indicator) %>%
  summarise(
    total = n(),
    not_working = sum(ifelse(is_error != 0, 1, 0)),
    percentage_not_working = round((not_working / total) * 100, 1)
  )


total_summary <- temp_table2 %>%
  summarise(
    indicator = "Total",
    total = sum(total),
    not_working = sum(not_working),
    percentage_not_working = round((not_working / total) * 100, 1)
  )

# Додавання загальних значень до temp_table2
temp_table2 <- bind_rows(temp_table2, total_summary)
print(temp_table2)


```

# Підготовка до створення зведеної таблиці
переіменування індикаторів

```{r}
# потрібно переіменувати індикатори
jobdata <- jobdata %>%
  mutate(indicator = ifelse(indicator == 'CO₂', 'CO2', indicator)) %>%
  mutate(indicator = ifelse(indicator == 'NH₃', 'NH3', indicator)) %>%
  mutate(indicator = ifelse(indicator == 'NO₂', 'NO2', indicator)) %>%
  mutate(indicator = ifelse(indicator == 'O₃', 'O3', indicator)) %>%
  mutate(indicator = ifelse(indicator == 'CO', 'CO', indicator)) %>%
  mutate(indicator = ifelse(indicator == 'PM1.0', 'PM1_0', indicator)) %>%
  mutate(indicator = ifelse(indicator == 'PM10', 'PM10', indicator)) %>%
  mutate(indicator = ifelse(indicator == 'PM2.5', 'PM2_5', indicator)) 



print(unique(jobdata$indicator))
```

# Формую зведену таблицю

```{r}
#Спочатку чищу пам'ять
rm(bounds, plott, temp_table, temp_table2)
gc()


#piwot table
piw_tab <- jobdata %>%
  group_by(station_ID, coordinates, date, time, indicator) %>%
  summarise(
    mean_value = mean(value, na.rm = TRUE),
    sum_error = sum(is_error, na.rm = TRUE),
    .groups = 'drop'
  ) %>%
  pivot_wider(
    names_from = indicator,
    values_from = mean_value,
    names_prefix = "indicator_"
  ) %>%
  ungroup()

print(piw_tab)
```
#Додаю в таблиці окремі поля: рік, місяць, день, день, тижня
Для зручності аналізу додаю колонки з місяцями, днями, роками, днями тижня в основний датасет і в зведену таблицю

```{r}

jobdata$month <- format(as.Date(jobdata$date), "%m")
jobdata$day <- format(as.Date(jobdata$date), "%d")
jobdata$year <- format(as.Date(jobdata$date), "%Y")
jobdata$day_of_week <- format(as.Date(jobdata$date), "%A")

piw_tab$month <- format(as.Date(piw_tab$date), "%m")
piw_tab$day <- format(as.Date(piw_tab$date), "%d")
piw_tab$year <- format(as.Date(piw_tab$date), "%Y")
piw_tab$day_of_week <- format(as.Date(piw_tab$date), "%A")


```
#Візуалізація даних, пошук закономірнортей
```{r}
ggplot(piw_tab, aes(y = indicator_PM10)) + 
  geom_boxplot() + 
  theme_minimal() +
  labs(title = "Boxplot для indicator_PM10", y = "Значення PM10", x = "")




boxplot(piw_tab$indicator_Temperature ~ piw_tab$month,
        main="Розподіл температури по місяцям",
        xlab="Місяць",
        ylab="Температура",
        col="red",
        border="black")
```
ввв


```{r}
filtered_data <- piw_tab %>% 
  filter(sum_error == 0)

boxplot(filtered_data$indicator_Temperature ~ filtered_data$month,
        main="Розподіл температури по місяцям",
        xlab="Місяць",
        ylab="Температура",
        col="red",
        border="black")

```
```{r}

ggplot(filtered_data, aes(x=indicator_Humidity, fill=month)) + 
  geom_density(alpha=0.5) +
  labs(title="Щільність розподілу вологості по місяцях", x="Вологість", y="Щільність")


```
#

```{r}
ggplot(filtered_data, aes(x=indicator_CO2, y=indicator_CO)) + 
  geom_point(aes(color=month), alpha=0.4) +
  labs(title="Залежність CO i CO2", x="CO2", y="CO") #+ facet_wrap( ~ month)
```

#
```{r}
avg_data <- filtered_data %>% 
  group_by(date) %>% 
  summarise(avg_humidity = mean(indicator_Humidity, na.rm=TRUE))

ggplot(avg_data, aes(x=date, y=avg_humidity)) + 
  geom_line(color="steelblue") +
  labs(title="Середнє значення вологості за датою", x="Дата", y="Середня вологість")
```

#
```{r}
boxplot(filtered_data$indicator_PM2_5 ~ filtered_data$time,
        main="Розподіл забрудненості по часу доби",
        xlab="Час",
        ylab="Пил",
        col="red",
        border="black")

```

```{r}
avg_data <- filtered_data %>% 
  group_by(year, month) %>% 
  summarise(avg_PM2_5 = mean(indicator_PM2_5, na.rm=TRUE)) %>% 
  ungroup()

year_breaks <- c(10, 22, 34, 46)

ggplot(avg_data, aes(x=interaction(year, month), y=avg_PM2_5, group=1)) + 
  geom_line(aes(color=year)) +
  labs(title="Середнє значення пилу за місяцем", x="Дата", y="Пил") +
  geom_vline(xintercept = year_breaks, linetype="dashed", color = "red", size=1) 
```
```{r}
avg_data <- filtered_data %>% 
  group_by (year, month = floor_date(date, 'month')) %>%
  summarise(mean = mean(indicator_PM2_5, na.rm=TRUE), .groups = 'drop') %>% 
  ungroup()

#year_breaks <- c(10, 22, 34, 46)

ggplot(avg_data, aes(x=month, y=mean)) + 
  geom_line() +
  labs(title="Середнє значення пилу за місяцем", x="Дата", y="Пил") +
  geom_smooth(method="lm", formula=y ~ poly(x, 12))
#  geom_vline(xintercept = year_breaks, linetype="dashed", color = "red", size=1) 
```


```{r}
avg_data <- filtered_data %>% 
  group_by (year, month = floor_date(date, 'month')) %>%
  summarise(mean = mean(indicator_PM2_5, na.rm=TRUE), .groups = 'drop') %>% 
  ungroup()

#year_breaks <- c(10, 22, 34, 46)

ggplot(avg_data, aes(x=month, y=mean)) + 
  geom_line(aes(color=as.factor(year))) +
  labs(title="Середнє значення пилу за місяцем", x="Дата", y="Пил") +
  geom_smooth(method="lm", formula=y ~ poly(x, 12))
```


```{r}
avg_data <- filtered_data %>% 
  group_by (year, month) %>%
  summarise(mean = mean(indicator_PM2_5, na.rm=TRUE), .groups = 'drop') %>% 
  ungroup()

#year_breaks <- c(10, 22, 34, 46)

ggplot(avg_data, aes(x=month, y=mean, group=year, color=as.factor(year))) + 
  geom_line() +
  labs(title="Середнє значення пилу за місяцем", x="Місяць", y="Пил", color="Рік") 
```


```{r}
avg_data <- piw_tab %>% 
  filter(indicator_PM2_5 > 250) %>% 
  
  group_by (year, month = floor_date(date, 'month')) %>%
#  summarise(mean = mean(indicator_PM2_5, na.rm=TRUE), .groups = 'drop')  
  summarise(mean = n(), .groups = 'drop') 

#year_breaks <- c(10, 22, 34, 46)

ggplot(avg_data, aes(x=month, y=mean, color=as.factor(year))) + 
  geom_line() +
  labs(title="Середнє значення пилу за місяцем", x="Дата", y="Пил")
#  labs(title="Середнє значення пилу за місяцем", x="Місяць", y="Пил") 
```
```{r}
temp_table <- jobdata %>%
  filter(is_error == 0)  %>%
  filter(indicator == "PM2_5")  %>%
  group_by(station_ID, coordinates, month = floor_date(date, 'month')) %>%
  summarise(mean = round(mean(value), 4), .groups = 'drop') %>% 
  separate(coordinates, into = c("latitude", "longitude"), sep = " ") %>%
  mutate(
    latitude = as.numeric(latitude),
    longitude = as.numeric(longitude)
  )# %>%
 # filter(latitude != 0 & longitude != 0)
  

temp_table

write.csv(temp_table, "temp_table.csv")
```

```{r}
#кластеризація PM2.5

claster_table <- jobdata %>%
  filter(is_error == 0)  %>%
  filter(indicator == "PM2_5")  %>%
  separate(coordinates, into = c("lat", "lon"), sep = " ") %>%
  mutate(
    lat = as.numeric(lat),
    lon = as.numeric(lon)
  )# %>%
 # filter(latitude != 0 & longitude != 0)
  

claster_table


# Припускаючи, що у нас є dataframe df з колонками lon, lat і air_quality
set.seed(123) # це забезпечує відтворюваність результатів
k <- 7 # Кількість кластерів. Це "K" у K-means.

# Проводимо кластеризацію
clusters <- kmeans(claster_table[, c("lon", "lat")], centers = k)
claster_table$cluster <- as.factor(clusters$cluster) # Додаємо інформацію про кластери до наших даних

# Розраховуємо середні значення якості повітря для кожного кластера
average_quality <- claster_table %>%
  group_by(cluster) %>%
  summarize(avg_quality = mean(value, na.rm = TRUE))

# Візуалізація результатів








```

